【裁判字號】    95,訴,632
【裁判日期】    950928
【裁判案由】    債務人異議之訴
【裁判全文】
臺灣士林地方法院民事判決               95年度訴字第632號
原      告  丙○○
被      告  台北富邦商業銀行股份有限公司
法定代理人  蔡明忠
訴訟代理人  戊○○
                    送達代收.
被      告  富邦資產管理股份有限公司
法定代理人  甲○○
訴訟代理人  乙○○
被      告  己○○
上列當事人間債務人異議之訴事件，本院於民國95年9 月15日言
詞辯論終結，判決如下：
    主  文
原告之訴駁回。
訴訟費用由原告負擔。
    事實及理由
一、按訴狀送達後，原告不得將原訴變更或追加他訴。但被告於
    訴之變更或追加無異議，而為本案之言詞辯論者，視為同意
    變更或追加。民事訴訟法第255條第2項定有明文。原告於訴
    狀送達後追加被告己○○，被告無異議而為本案之言詞辯論
    ，應予准許。
二、原告主張：原告於民國78年7 月21日提供不動產設定抵押權
    ，向被告台北富邦商業銀行股份有限公司和平分行貸款新台
    幣（下同）700萬元，歷經數次貸款轉期，87年7月25日貸款
    轉期後，被告己○○約原告至銀行，向原告騙稱：「李新猷
    是你連帶保證人，又是你兒子，他欠銀行信貸100 萬元，你
    簽100萬元借據，100萬元支票作轉帳憑證，將李新猷此100
    萬元信貸，轉入你的貸款戶內，共同各自付息比較便宜。」
    原告不疑有詐，乃將100 萬元支票交被告己○○作轉帳憑證
    。原告於92年2 月25日還清貸款700 萬元後，要求被告己○
    ○將100 萬元信貸轉回李新猷帳戶，被告己○○對原告稱：
    「這樣太麻煩，李新猷要多付利息。自92年3 月起由李新猷
    自行電匯銀行付息。」被告己○○於92年6 月又對原告稱：
    「李新猷信貸100 萬元，在你帳戶內，你要到銀行辦理轉期
    手續。」原告帶同李新猷去銀行對保，被告己○○告知李新
    猷該100 萬元，改長期貸款3.5%可省息一半。原告遂簽具長
    期貸款，再重開借據，改為長貸。惟被告己○○未將原來之
    短貸借據返還原告。92年7 月25日另一行員熊薇薇叫原告去
    辦100 萬元轉期，並堅持要原告簽100 萬元借據，原告乃向
    被告己○○索取86年7 月25日之空白帳戶聯保卡及100 萬元
    借據，被告己○○不給，原告即聲明日後發生糾紛，由被告
    己○○負責，與原告無關。92年8 月28日熊薇薇叫原告將印
    章交其將長貸借據改為改貸借據，李新猷仍按月付息。93年
    7 月25日李新猷未辦轉期，被告己○○對原告稱：「這100
    萬元，是你兒子借的，錢不多，他的保證書有3 年效力。你
    簽100 萬借據就好了。你若不簽，對你不利。」原告拒簽後
    ，向地政事務所申請抵押權設定資料，始發現設定資料中無
    一字為原告書寫，被告台北富邦商業銀行股份有限公司竟偽
    造文書，擅將設定額度提高為1 千萬元。原告再從對帳單中
    發現被告己○○於87年11月3 日向原告騙取100 萬元支票，
    並於87年12月3 日偽造貸款100 萬元，撥入甲存019910帳戶
    ，同日由李新猷背書提領，償還其信貸100 萬元之呆帳。被
    告台北富邦商業銀行股份有限公司於94年4 月11日申請裁定
    拍賣抵押物，原告否認有欠貸款，被告台北富邦商業銀行股
    份有限公司之法定代理人丁○○竟未告知原告，暗中將債權
    受讓予子公司被告富邦資產管理股份有限公司，由被告富邦
    資產管理股份有限公司查封原告房屋，以規避違法行為。原
    告已向台北地方法院檢察署對被告己○○提出職、詐欺、
    偽造文書、侵占之告訴。鈞院95年度執字第10501 號清償債
    務執行事件查封原告之不動產，惟該100 萬元債務，非原告
    所欠。爰依強制執行法第14條第1 項規定提起本訴等語。並
    聲明：本院95年度執字第10501 號清償債務執行事件之強制
    執行程序應予撤銷。
二、被告台北富邦商業銀行股份有限公司則以：被告台北富邦商
    業銀行股份有限公司業依金融機構合併法第18條第3 項規定
    於94年6 月16日將債權讓予被告富邦資產管理股份有限公司
    ，被告台北富邦商業銀行股份有限公司並非執行債權人。原
    告對被告台北富邦商業銀行股份有限公司起訴，於法律上顯
    無理由。
三、被告富邦資產管理股份有限公司則以：原告並未清償抵押債
    權等語資為抗辯。並聲明：駁回原告之訴。
四、被告己○○則以：原告濫行起訴，被告己○○業經台灣台北
    地方法院檢察署檢察官處分不起訴等語資為抗辯。並聲明：
    駁回原告之訴。
五、得心證之理由：
  (一)按「執行名義成立後，如有消滅或妨礙債權人請求之事由發
    生，債務人得於強制執行程序終結前，向執行法院對債權人
    提起異議之訴。如以裁判為執行名義時，其為異議原因之事
    實發生在前訴訟言詞辯論終結後者，亦得主張之。」、「執
    行名義無確定判決同一之效力者，於執行名義成立前，如有
    債權不成立或消滅或妨礙債權人請求之事由發生，債務人亦
    得於強制執行程序終結前提起異議之訴。」強制執行法第14
    條第1 項、第2 項定有明文。經查，被告富邦資產管理股份
    有限公司於95年4 月28日以本院94年拍字第247 號准予拍賣
    抵押物裁定為執行名義，向本院民事執行處聲請對原告為強
    制執行等情，業據調閱本院95年度執字第10501 號卷查明無
    訛。是本院本院95年度執字第10501 號拍賣抵押物執行事件
    之執行債權人僅有被告富邦資產管理股份有限公司。原告對
    非執行債權人之被告台北富邦商業銀行股份有限公司、被告
    己○○提起債務人異議之訴，自有未合。
  (二)被告富邦資產管理股份有限公司向本院民事執行處聲請拍賣
    抵押物所提出之抵押債權證明文件係92年8 月28日之借款金
    額100 萬元之借據（見本院民事執行處95年度執字第10501
    號卷）。原告既不否認該借據上原告簽名及印文之真正，而
    主張其係受被告己○○詐騙借貸100 萬元，原告自應就其係
    受詐騙借貸100 萬元之利己事實，為相當之證明。經查，原
    告向台灣台北地方法院檢察署對被告己○○提起詐欺等告訴
    ，其告訴意旨略以：「被告己○○係臺北富邦銀行和平分行
    （設臺北市大安區○○○路○ 段236 號，下稱臺北銀行）襄
    理，竟意圖為自己不法之所有，於民國87年間，接辦告訴人
    丙○○授信貸款事宜時，向告訴人佯稱：「你兒子李新猷是
    你的連帶保證人，欠銀行貸款新臺幣（下同）100 萬元，併
    入你的貸款帳戶內共同付息，比較方便。」等語，告訴人不
    疑有他，遂簽發付款人為臺北銀行、受款人為李新猷、面額
    100 萬元、發票日87年11月3 日、支票號碼HP0000000號之
    支票一紙及同面額借據一紙，作為轉帳憑證，將李新猷之信
    用貸款100 萬元，轉為告訴人之借款，足生損害於告訴人；
    嗣於92年間告訴人向被告請求返還該100 萬元支票及借據，
    被告竟予以侵占入己，拒不歸還，並持向臺灣士林地方法院
    聲請裁定強制執行，告訴人始悉受騙。因認被告涉有刑法詐
    欺、侵占及偽造文書罪嫌云云。」該案經檢察官偵查結果認
    ：「三、訊據被告己○○堅決否認涉有上揭詐欺等犯嫌，辯
    稱：伊未經辦告訴人丙○○授信貸款事宜，亦未曾要求告訴
    人簽發支票及借據，將告訴人之子李新猷的貸款轉到告訴人
    的貸款帳戶，且由銀行放款資料可知，告訴人確曾於87年11
    月20日向臺北銀行申請增貸100 萬元，並由李新猷為連帶保
    證人，該貸款並於同年12月3 日撥入告訴人帳號0000000000
    號支票存款帳戶等語。經查：(一)證人即告訴人之子李新猷證
    稱：告訴人確曾於87年間向臺北銀行增貸100 萬元，伊擔任
    保證人，授信申請書是我們到銀行填寫的，伊填寫保證書，
    告訴人則填寫授信申請書，一年換約一次，在銀行現場寫等
    語，核與證人即該貸款經辦人劉美滿證述：該貸款案是伊承
    辦的，連帶保證人是告訴人自己找的，伊不認識李新猷，該
    行申貸案必須由貸款人及連帶保證人本人親自到銀行辦理，
    撥款前一定要寫借據及連帶保證書，借款是每年換約，每年
    會簽立新的申請書及借據，舊的借據歸檔等情節相符，足徵
    告訴人於87年間係依銀行正常申貸程序向臺北銀行增貸100
    萬元並簽發100 萬元借據一紙，自難遽認被告有何施用詐術
    致使告訴人陷於錯誤而交付借據之行為；又告訴人向臺北銀
    行申請增貸之100 萬元，已於同年12月3 日撥入告訴人帳號
    0000000000 號支票存款帳戶，此有告訴人帳號0000000000
    號支票存款帳戶存款明細帳一紙附卷可稽，被告並無不法所
    有之意圖甚明，核與刑法第339 條第1 項詐欺取財罪構成要
    件尚屬有間。(二)又告訴人另簽發受款人為李新猷、面額100
    萬元、支票號碼HP0000000 號之支票一紙持向臺北銀行提示
    付款，將上開款項轉存入李新猷帳戶乙節，業據告訴人陳明
    在卷，並有支票號碼HP0000000 號之支票影本一紙附卷可稽
    ，堪認簽發支票及轉帳係經告訴人同意，自難遽認被告有何
    詐欺或偽造文書之犯嫌。(三)告訴人向臺北銀行借款100 萬元
    ，簽發100 萬元借據交付臺北銀行做為憑據，該借據所有權
    已經移轉與臺北銀行，另告訴人簽發支票號碼HP0000000 號
    之支票業已向臺北銀行提示付款，該支票所有權亦已移轉與
    臺北銀行，嗣因告訴人未清償該100 萬元借款，被告拒絕還
    返借據並持向臺灣士林地方法院聲請裁定強制執行，係行使
    合法權利，核與刑法侵占罪責無涉。(四)告訴人於87年11月20
    日向臺北銀行申請貸款100 萬元，於同年12月3 日核撥後，
    於88年7 月、89年6 月、90年7 月、91年7 月、92年7月換
    約時，其所填載之授信申請書金額均包含該100 萬元借款，
    有告訴人之臺北銀行授信申請資料一份在卷可參；且告訴人
    自陳：將100 萬元借款轉到伊貸款帳戶利息比較低，自87年
    起至92年2 月止，均按月支付該100 萬元借款之利息等語；
    衡情告訴人係當舖業者，對於貸款換約及繳息自較一般人為
    慎重，果被告有詐欺之情事，告訴人豈有多次與臺北銀行換
    約，均將該100 萬元填載於授信申請書之授信金額內，並按
    期支付利息，嗣臺北銀行聲請強制執行始提告訴之理；參以
    證人李新猷證稱：是告訴人向臺北銀行貸款100 萬元，要求
    伊作保，伊才與告訴人到臺北銀行當場寫借據、授信申請書
    及連帶保證書等語，是告訴人指稱其係遭被告詐騙才簽立支
    票及借據云云，委不足採。況被告並未承辦告訴人授信貸款
    業務，此觀諸告訴人向臺北銀行申請授信核貸之資料及臺北
    銀行收入、支出傳票均無被告之印文自明，是被告並非行為
    人，亦無詐騙告訴人之動機，尤不能僅因被告係臺北銀行襄
    理即課以詐欺等罪責。」而於95年5 月2 日對被告己○○處
    分不起訴等情，有不起訴處分書影本1 紙在卷可憑（見本院
    卷第129 至132 頁）。又原告申辦抵押權及歷年之借貸經過
    ，亦有被告台北富邦商業銀行股份有限公司提出之他項權利
    書、抵押權設定契約書及其他特約事項影本各1 份、貸款明
    細表、授信申請書影本各17份、放款帳卡影本1 份及90年8
    月6 日、91年7 月25日、92年8 月28日之借據影本各1 份在
    卷可稽（見本院卷第34至73頁）。而被告提出之支票、台北
    富邦商業銀行報表、台北銀行和平分行收據、台北銀行便箋
    、台北銀行付息通知書、利息收據、利息收入傳票、往來歸
    戶查詢單、客戶借款明細查詢單、保證書、他項權利登記申
    請書、抵押權設定契約書、台北市地政規費存根、交易明細
    、授信申請書、借據影本等資料（見本院卷第111 至128 頁
    ）復不足以證明原告係受詐騙借貸100 萬元之事實，原告主
    張系爭抵押權所擔保之借款債權並不存在，自難採信。
  (三)從而，原告本於強制執行法第14條之規定，訴請撤銷本院95
    年度執字第10501 號執行事件之執行程序，不應准許，應予
    駁回。
六、本件判決基礎已臻明確，兩造其餘之攻擊防禦方法，核與判
    決之結果不生影響，毋庸一一論述，併予敘明。
七、訴訟費用負擔之依據：民事訴訟法第78條。
中    華    民    國    95    年    9     月    28    日
                  民事第一庭  法  官  楊智勝
以上正本證明與原本無異。
如對本判決上訴須於判決送達後20日內向本院提出上訴狀。
中    華    民    國    95    年    9     月    29    日
                              書記官  黃王雅寬


司法院資訊處製作；財團法人民間司法改革基金會備份。
